臺灣臺中地方法院交通事件裁定　　　 100年度交聲字第1774號
原處分機關　交通部公路總局臺中區監理所臺中市監理站
異　議　人　蔡竣宇
即受處分人
上列異議人即受處分人因違反道路交通管理處罰條例案件，對於
交通部公路總局臺中區監理所臺中市監理站民國100年3月3日所
為之裁決（裁監稽違字第裁00-000000000號違反道路交通管理事
件裁決書），聲明異議，本院裁定如下：
    主    文
異議駁回。
    理    由
一、原處分機關略以：異議人即受處分人蔡竣宇（以下稱受處分
    人）騎乘車牌號碼995-GMB號重型機車，各於民國（下同）9
    9年9月12日、100年2月23日，分別為臺中市政府警察局第五
    分局、第四分局掣開中市警交字第GF0000000號、第GF00000
    00號舉發違反道路交通管理事件通知單，依違反道路交通管
    理處罰條例第53條第1項當場舉發，各記違規點數3點。受處
    分人於6個月內違規記點共達6點以上，原處分機關爰依道路
    交通管理處罰條例第63條第3項規定，於100年3月3日以裁監
    稽違字第裁00-000000000號裁決書，處吊扣駕駛執照1個月
    ，並應接受道路交通安全講習，駕駛執照限於100年4月2日
    前繳送，逾期則續依裁決書處罰主文二、規定裁處，於法並
    無不合等語。
二、受處分人則以：因之前戶籍地未遷移，以致前2次上課信件
    都沒有收到，最近遷回後才收到第3次上課通知，前2次信件
    並非伊本人簽收，以致於被吊銷駕照1年，希望可以有正當
    之處理，為此提出聲明異議等語。
三、按受處分人不服道路交通管理處罰條例第8條所定主管機關
    所為之處罰，得於接到裁決書之翌日起20日內，向管轄地方
    法院聲明異議；又聲明異議，應以司法狀紙，敘述異議之理
    由，提出於原處分機關為之；又交通法庭認聲明異議不合法
    律上之程式或其異議權已經喪失者，應以裁定駁回之，但其
    不合法律上之程式可補正者，應先訂期命為補正，逾期不補
    正者，即予駁回，道路交通管理處罰條例第87條第1項、道
    路交通事件處理辦法第12條前段、第17條分別定有明文。次
    按處理違反道路交通管理事件，有關文書送達之程序，依行
    政程序法之規定；而送達，於應受送達人之住居所、事務所
    或營業所為之；送達，不能依前二條規定為之者，得將文書
    寄存送達地之地方自治或警察機關，並作送達通知書兩份，
    一份黏貼於應受送達人住居所、事務所、營業所或其就業處
    所門首，另一份交由鄰居轉交或置於該送達處所信箱或其他
    適當位置，以為送達；前項情形，由郵政機關為送達者，得
    將文書寄存於送達地之郵政機關，行政程序法第72條第1項
    前段、第74條第1項、第2項定有明文。又行政文書依行政程
    序法第74條第1項規定為寄存送達者，如確已完成文書寄存
    於地方自治、警察機關或郵政機構，並製作送達通知單二份
    ，一份黏貼於送達處所之門首，另一份交由鄰居轉交或置於
    送達處所信箱或其他適當位置時，無論應受送達人實際上係
    何時受領文書，均以寄存之日期視為收受送達之日期，而發
    生送達之效力（最高行政法院95年度裁字第634號裁定要旨
    及法務部93年4月13日法律字第0930014628號函可資參照）
    。再按前開所稱「住居所」係民法上概念（即民法第20條至
    第24條所規定），指當事人依一定事實，足認以久住之意思
    ，住於一定之地域者，即為設定其住所於該地；所謂「一定
    事實」，包括戶籍登記、居住情形等，尤以戶籍登記資料為
    主要依據，但不以登記為要件。而戶籍法所為之戶籍住址之
    登記（戶籍法第一條參照）採形式主義，未登記不發生戶籍
    法上效力。戶籍登記之住址（即戶籍所在地址），則為戶籍
    管轄區內之處所，主要發生選舉、兵役、教育等公法上效力
    ，與住居所為民法上法律行為的準據，發生各種民事上的效
    力，二者規範意旨不同。戶籍法之住址與民法之住居所，絕
    大多數情形雖為同一處所，但並非當然同一，然不論法院或
    行政機關於調查「住所」時，通常均以戶籍登記之住址為認
    定標準。
四、經查，受處分人自90年12月11日起迄100年4月25日止均設籍
    於「臺中市○○區○○街85號7樓之1」，此有個人戶籍資料
    （完整姓名）查詢結果1紙、遷徙紀錄資料查詢結果2紙附卷
    可稽。而本件100年3月3日裁監稽違字第裁00-000000000號
    裁決書業經原處分機關交付郵政機關向上址為送達，因未獲
    會晤受處分人，亦無受領文書之同居人、受僱人或接收郵件
    人員，而於100年3月8日寄存於台中35郵局，並作送達通知
    書二份，一份黏貼於上址門首，另一份置於該址信箱或其他
    適當位置，以為送達等情，此有交通部公路總局臺中區監理
    所臺中市監理站送達證書1紙附卷可憑。揆諸前開說明，本
    件裁決書向受處分人之戶籍地址送達，應屬合法，且該送達
    自寄存之日即100年3月8日，已生合法送達之效力。然受處
    分人竟遲至100年6月15日始具狀聲明異議，亦有原處分機關
    在其上蓋有收文章戳之受處分人聲明異議狀附卷可參，其異
    議顯逾前開20日法定期限，且無從命其補正。從而本件異議
    為不合法律上之程式，揆諸首揭規定，應予駁回。至於，受
    處分人雖辯稱因未變更戶籍地，以致未收到上課通知云云；
    而按受處分人因故遷徙他處，惟仍未前往戶政機關辦理戶籍
    資料之異動，難認其已有廢止住所之積極意思表示，而受處
    分人既已清楚得悉其戶籍地址尚未遷徙，理當隨時注意有無
    重要文件或信函寄至該處，或請求現住戶及鄰居協助代收或
    轉寄，用以確保個人權益不致因訊息漏失而受損。乃受處分
    人不思及此，猶放任包含本件裁決書在內之重要文件寄往上
    開戶籍地址而漠不關心，亦未至公路監理機關申請變更駕籍
    地址或新增通訊地址，受處分人自屬難辭其咎而應受歸責。
    從而，受處分人徒以上情置辯，仍屬無憑，尚無從遽為有利
    受處分人之認定。
五、末按本件100年3月3日裁監稽違字第裁00-000000000號裁決
    書，原處分機關裁處受處分人限於100年4月2日前繳送駕駛
    執照，逾期不繳送者，依處罰主文二、(一)自100年4月3日起
    吊扣駕駛執照2個月，並限於100年4月17日前繳送駕駛執照
    ；(二)100年4月17日前未繳送駕駛執照者，自100年4月18 日
    起吊銷並逕行註銷駕駛執照，駕駛執照吊（註）銷後，自10
    0年4月18日起1年內不得重新考領駕駛執照，將受處分人上
    開違反道路交通管理處罰條例違規之裁決確定前之「吊扣駕
    駛執照1個月」處分，與裁決確定後之「吊扣期間加倍處分
    」及「易處吊銷駕駛執照處分」一併告知，惟其裁決之合法
    送達僅1次，卻對受處分人產生數個行政處分，無異讓受處
    分人喪失前揭法律所規定救濟之權利，不但違反前開行政程
    序法第96條第1項第6款、第110條規定，行政處分應以書面
    為之，載明應記載事項，並送達已知相對人及利害關係人，
    及違反道路交通管理事件統一裁罰基準及處理細則第45條但
    書之規定，處罰機關逕行裁決時，原處分機關應於裁決書載
    明應記載事項，並送達受處分人，而且與母法（道路交通管
    理處罰條例）授權之目的未盡相符，亦與法律保留原則有違
    。況原處分機關於裁罰確定前，亦均無法審酌上開違規舉發
    單、裁決書是否合法送達，或其他違反法律規定、及讓受處
    分人喪失證據保全之機會，此均係原處分機關將裁決確定前
    之吊扣駕照處分與裁決確定後吊扣期間加倍處分及易處吊銷
    駕照處分之裁決，同時記載於裁決書處罰主文欄內之缺失，
    顯見一次性裁罰原則，有違背一般法律之原理原則，妨礙
    當事人行使憲法保障上之訴訟權利。因之，原處分機關所為
    一次性裁決書之合法送達，應僅對受處分人產生吊扣駕駛執
    照1個月（並應接受道路交通安全講習）之行政處分效力，
    其餘均屬自始、當然、確定無效之行政處分（臺灣高等法院
    臺中分院97年度交抗字第157號裁定亦採相同見解），併此
    敘明。
據上論斷，應依道路交通管理處罰條例第87條第2項、道路交通
事件處理辦法第17條前段，裁定如主文。
中    華    民    國   100    年    6     月    27    日
                  刑事第一庭    法  官  朱光國
上正本證明與原本無異。
如不服本裁定，應於送達後五日內，向本院提出抗告狀。
                                書記官  巫偉凱
中    華    民    國   100    年    6     月    27    日